【裁判字號】    89,訴,22
【裁判日期】    900731
【裁判案由】    損害賠償
【裁判全文】
臺灣高等法院高雄分院民事判決  八十九年度訴字第二二號
    原      告   甲○○
    被      告   乙○○
右當事人間請求損害賠償事件，原告於刑事訴訟程序附帶提起民事訴訟，經本院刑事
庭裁定移送，本院判決如左︰
    主      文
被告應給付原告新臺幣貳佰肆拾柒萬貳仟壹佰肆拾肆元，及自民國八十八年七月二十
三日起至清償日止，按週年利率百分之五計算之利息。
訴訟費用由被告負擔。
本判決於原告以新臺幣捌拾萬元為被告供擔保後，得假執行。但被告如於假執行程序
實施前，以新臺幣貳佰肆拾柒萬伍仟元，為原告預供擔保，得免為假執行。
    事實及理由
甲、程序部分：
一、被告未於言詞辯論期日到場，核無民事訴訟法第三百八十六條各款所列情形，爰
    依原告之聲請，由其一造辯論而為判決。
乙、實體部分：
一、原告主張：被告施用詐術，使原告自民國八十二年起先後加入或承接以被告以高
    崎企業股份有限公司（以下稱高崎公司）名義招募之互助會共二十七會，各會每
    月會款金額新台幣（下同）一萬元，每組期間二年，會期二十四期，每互助會服
    務費五千元，另加百分之五之稅賦即二百五十元。期間被告虛列呂金容為人頭參
    加互助會，並冒充得標，使原告等人陷於錯誤交付會款。於原告得標時，拒不支
    付標款現金，逕以高崎公司本票代替，屆期本票未獲兌現。至八十四年十二月間
    高崎公司片面強制止會，原告於高崎公司現存互助會會數資料，發現互助會有被
    湮滅、侵占者，始知受騙。原告所受損害，計有：(一)服務費及稅負之損害：十四
    萬一千七百五十元。(二)原告於強制止會前已付活會數（十四會）為二百七十期，
    所受損害及所失利益計為二百七十萬元。(三)又原告C200乙會得標，被告未付款而
    以高崎公司名義簽發票面金額二十一萬三千三百九十四元本票一紙，遲至八十四
    年十二月二十九日僅付三千元，尚有二十一萬零三百九十四元未付，合計三百零
    五萬二千一百四十四元。茲兩造於八十九年六月十二日協議，被告已清償之五十
    八萬元，該部分款項依次抵充本件「服務費及稅賦」十四萬一千七百五十元及原
    告C200一會得標會款二十一萬零三百九十四元及部分會款，其餘部分依侵權行為
    法律關係，於本院請求：(一)被告應給付原告二百四十七萬二千一百四十四元，及
    自起訴狀繕本送達翌日起算之法定遲延利息。(二)願供擔保請准宣告假執行。
二、被告則以：否認有施用詐術詐取原告會款之行為。原告主張其曾參加高崎公司所
    召集之互助會，有繳納會款二百六十二萬元云云，惟其並未舉出付款證明，亦無
    任何會單或契約書可證，且原告得標多會，亦已領取諸多會款，又具狀指稱前揭
    繳付之會款有部分是以親友名義繳納云云，由此可證原告所言不實。被告為負起
    高崎公司經營之責，曾與原告達成和解，被告亦依協議匯付款項達五十八萬元，
    雙方既已達成和解，自應以協議書為準。茲協議書已記載，原告實際繳款僅一百
    零五萬零四百一十八元，經協議以一百三十萬元清償與原告之會款糾紛，則該協
    議書內顯係和解契約，如被告未予履行，原告亦應依和解契約請求，殊無依侵權
    行為請求損害賠償之餘地等語，資為抗辯。被告未於言詞辯論期日出庭，其於準
    備程序中聲明：(一)駁回原告之訴。(二)如受不利之判決，願供擔保請准宣告免為假
    執行。
三、原告主張：伊自八十二年起先後加入或承接被告以高崎公司名義所召集之互助會
    ，各會每月會款金額一萬元，每組期間二年，會期二十四期，每互助會服務費五
    千元，另加百分之五之稅賦即二百五十元；又原告C200乙會得標，被告為付款而
    以高崎公司名義簽發票面金額二十一萬三千三百九十四元本票一紙，遲至八十四
    年十二月二十九日僅付三千元，尚有二十一萬零三百九十四元未付等語，業經提
    出高崎企業股份有限公司會員參加會數資料明細表一份、會員繳款明細表一份、
    C200乙會得標本票一紙、台灣省合作金庫大順支庫九十年六月二十八日合金順存
    字第三二０三號函附卷可稽（見本院卷第四八至五六頁、一一二頁、二四四至二
    四七頁），復為被告所不爭執，應堪信實。
四、經查：
  (一)依本院八十七年上易字第一一○一號刑事判決附表二所示高崎公司會員參加會數
    資料表所載，訴外人呂金容共參加三百十五會，得標二百六十會，惟呂金容於臺
    灣高雄地方法院八十五年自字第三四四號被訴詐欺案件時供稱：「我與被告是親
    戚，我只加入一會．．，我與高崎公司沒關係，我被冒名加入我不知道」等語，
    被告於該案訊問時亦供稱：「呂金容是掛名股東，她只參加三會，我欠她人情，
    所以將她列名股東」等語，呂金容因此獲判無罪，足見被告於八十二年九月起，
    未經呂金容之同意，擅自以呂金容名義列為各組互助會之會員，並冒標巨額會款
    。
  (二)被告虛列呂金容名義，冒標會款，使其他活會會員陷於錯誤交付會款，於原告得
    標時，簽發本票代替應支付之會款，而本票屆期亦未兌現，於八十五年一月初宣
    告止會並避不見面，其有不法所有意圖甚明。刑事部分，被告亦經判處罪刑在案
    ，業據本院依職權調閱本院八十七年上易字第一一○一號刑事卷宗查明屬實。被
    告辯稱並未施用詐術云云，自無足採。
五、按因故意或過失不法侵害他人之權利者，負損害賠償責任。又損害賠償，除法律
    另有規定或契約另有訂定外，應以填補債權人所受損害及所失利益為限。依通常
    情形或依已定之計劃、設備或其他特別情事，可得預期之利益，視為所失利益，
    民法第一百八十四條第一項前段、第二百十六條分別定有明文。被告偽造文書、
    詐欺使原告受損害，自係故意加損害於原告，則原告請求被告賠償其損害，洵屬
    正當。茲就原告請求賠償之金額，審酌如下：
  (一)會款二百七十萬元部分：原告主張：其活會共十四會及每會已付會款之期數，分
    別為：編號C187-9，23期；C189-9，23期；C199-19，22期；C218-12，21期；
    C222-15，21期；C231-1，20期；C220-15，17期；C220-16，17期；C221，17期
    ；C223-14，17期；C192-17，19期；C192-22，19期；C252-10，12期；合計於強
    制止會前已付活會數為二百七十期（23+23+22+22+21+21+20+17+17+17+17+19+19
    +12＝270），所受損害及所失利益共二百七十萬元（270×10000＝0000000 ）等
    語，已提出繳款明細表、會員參加會款明細表、皇家互助聯誼會會員聯絡單、切
    結書等為證（見本院卷第六五至一一一頁），其中本院卷第六六頁之聯絡單記載
    ：組別 C187－9，其上有原告之姓名，足認原告有參加該互助會；第六九頁之會
    員繳款明細表，其上記載前開互助會原告有繳納八十四年十二月份之互助會，原
    告既有繳納該期會款，衡情該期之前之會款亦有繳納方是，且依其繳納之期別計
    算，與原告所述繳納之期別相符，其他各組之情形皆同，堪認原告前開主張，尚
    堪採信。被告雖辯稱：原告並未舉出付款證明，亦無任何會單或契約書可證云云
    ，但其未能證明高崎公司就每一互助會皆發給會員契約書或會單，是原告以前開
    證物已足證明其有繳納會款之事實，被告該部分抗辯尚無足採。又互助會之活會
    ，於他人得標時所繳納之會款，固已扣除得標金額，但如其收尾會，將可獲得全
    額會款毋庸扣除得標金額，為眾所皆知之理。依原告所繳納之期數觀之，多已接
    近尾會，可預期收取尾會，獲取利息之利益，且前開各互助會至今確均已屆滿會
    期，因被告及高崎公司強制止會，致無法繼續，是原告主張其會款部分所受損害
    及所失利益合計為二百七十萬元，尚堪採信。
  (二)得標會款未付部分：原告主張其於C200一會得標，被告未付款而以高崎公司名義
    簽發票面金額二十一萬三千三百九十四元本票一紙，遲至八十四年十二月二十九
    日僅付三千元，尚有二十一萬零三百九十四元未付之事實，業據提出與其所述相
    符之本票一張為證（見本院卷第一一二頁），復為被告所不爭執，應堪信實。
  (三)服務費及稅負部分：原告主張其共參加二十七會互助會，繳納服務費及稅負計十
    四萬一千七百五十元之事實，被告對於會員於參加每筆互助會時，應繳納服務費
    及稅負金額等情，並不爭執。又原告已提出之會員繳款明細表（見本院卷第四九
    至五六頁）、服務費收據、繳款單、繳款明細單為證（見附民卷第五至一二頁）
    ，足認原告除前述十四會活會外，並曾參加C105、C186-11、C187-9、C189-12
    、C189-13、C199-9、C200-15、C209-10、C226-5、C227-11、C228-12、C223-7
    、C105-4等十三筆死會，是其主張受有前開損失，尚堪採信。
  (四)從而，原告主張其受有三百零五萬二千一百四十四元之損害，尚無不合。
六、按和解有使當事人所拋棄之權利消滅及使當事人取得和解契約所訂明權利之效力
    ，民法第七百三十七條定有明文。又和解之本質，究為創設，抑為認定，應依和
    解契約之內容定之。當事人以他種之法律關係或單純無因性之債務約束等，替代
    原有之法律關係時，屬於創設；否則，以原來明確之法律關係為基礎而成立和解
    時，則屬認定。如係後者，非不得依原來之法律關係訴請給付，法院僅不得為與
    和解結果相反之認定（最高法院八十二年度台上字第二○一五號判決意旨參照）
    。
  (一)本件兩造於本院審理中成立訴訟外和解，簽定協議書，其第一條約定由被告給付
    原告一百三十萬元，以解決兩造間之會款糾紛；其第二條前段約定如何分期給付
    前開款項，後段約定「待本票付清則雙方之債務糾紛亦一筆勾消」及第三條約定
    「若後續之本票部分被告若有違約原告仍有法律追訴權」等語明確，足認兩造所
    謂「會款糾紛」係指本件會款衍生之侵權行為糾紛而言，其解決方式係以被告完
    全清償一百三十萬元為條件，原告始拋棄其餘之請求，否則原告仍保留其原先之
    請求權，與證人即代理原告與被告簽約之溫貿欽到庭證稱：「第三條是以一百三
    十萬要求被告要完全付清，簽發本票部分未付完的話，原告保有法律追訴權」等
    語相符（見本院卷第二○六頁）。揆諸首開說明，足認本件和解契約之性質應屬
    認定之本質，並未創設新的法律關係甚明。職是，被告抗辯：如被告未予履行，
    原告亦僅能依和解契約請求，不得再依侵權行為請求損害賠償云云，尚有未合，
    委無足取。
  (二)又被告僅清償五十八萬元部分後即未再依協議書給付，為被告所不爭執。而該五
    十八萬元，原告主張先抵充「服務費及稅賦」十四萬一千七百五十元及原告C200
    一會得標會款二十一萬零三百九十四元及部分會款，其餘部分再抵充二百七十萬
    元部分，則原告本於原有之侵權行為損害賠償請求權，請求被告賠償二百四十七
    萬二千一百四十四元，及自起訴狀繕本送達翌日即八十八年七月二十三日起，至
    清償日止，依法定利率計算之遲延利息部分，洵屬正當，應予准許。
七、兩造均陳明願供擔保，聲請宣告假執行及免為假執行，經核尚無不合，爰分別酌
    定相當擔保金額准許之。
八、結論：本件原告之訴為有理由，依民事訴訟法第七十八條、第四百六十三條、第
    三百八十五條第一項前段、第三百九十條第二項、第三百九十二條，判決如主文
    。
中      華      民      國    九十      年      七      月    三十一   日
                                      臺灣高等法院高雄分院民事第二庭
~B1審判長法官  高金枝
~B2法      官  黃清江
~B3法      官  陳真真
右為正本係照原本作成。
如對本判決上訴，須於判決送達後二十日內向本院提出上訴狀，其未表明上訴理由者
，應於上訴後二十日內向本院提出上訴理由書（均須按他造當事人之人數附繕本）。
上訴時應提出委任律師或具有律師資格之人之委任狀，並依附註條文規定辦理。
中      華      民      國    九十      年      八      月       二     日
~B法院書記官  鄭靜芳
附註：
民事訴訟法第四百六十六條之一：
對於第二審判決上訴，上訴人應委任律師為訴訟代理人，但上訴人或其法定代理人具
有律師資格者，不在此限。
上訴人之配偶、三親等內之血親、二親等內之姻親，或上訴人為法人、中央或地方機
關時，其所屬專任人員具有律師資格並經法院認為適當者，亦得為第三審訴訟代理人。
第一項但書及第二項情形，應於提起上訴或委任時釋明之。
                                                                    Ａ


司法院資訊處製作；財團法人民間司法改革基金會備份。
